【裁判字號】    89,交上訴,1165
【裁判日期】    900129
【裁判案由】    過失致死
【裁判全文】
臺灣高等法院臺南分院刑事判決        八十九年度交上訴字第一一六五號  Ａ
      上  訴  人
      即 自訴 人  甲  ○  ○.
      自訴代理人  丙  ○  ○
      被      告  丁  ○  ○
      選任辯護人  楊  漢  東  律師
右上訴人因被告過失致死案件，不服臺灣嘉義地方法院八十八年度自字第七六號中華
民國八十九年八月十六日第一審判決，提起上訴，本院判決如左：
      主      文
上訴駁回。
      理      由
一、自訴意旨略以：被告丁○○以駕駛大貨車載菜為業，於民國（下同）八十八年九
    月十二日下午三時二十分許，駕駛車牌號碼ＴＯ─九六０號自用大貨車，由嘉義
    市○○路轉北社尾路後，沿北社尾路由東往西行駛，途經北社尾路二一０號前，
    應注意能注意而疏未注意，侵入來車車道，適被害人即自訴人甲○○之子張朝宗
    騎乘車牌號碼ＧＺＳ─０二七號重型機車，沿北社尾路由西往東行駛，亦行經該
    處，為被告所駕駛之上開大貨車撞及，被害人機車倒地，而被害人為被告所駕駛
    之上開大貨車拖行十多公尺，經路人制止後，被告始停車，被害人經送醫後，傷
    重不治死亡，因認被告涉有過失致死罪嫌云云。
二、按犯罪事實應依證據認定之，無證據不得推定其犯罪事實，又不能證明被告犯罪
    者，應諭知無罪之判決，刑事訴訟法第一百五十四條、第三百零一條第一項分別
    定有明文。又按刑法上處罰過失犯，須行為人對犯罪之發生，有注意之義務，且
    依當時情形能注意，竟疏於注意，而使結果發生，始能加以處罰，若依當時情形
    ，結果之發生，乃事出突然，非其所能注意防範，即無過失之可言，縱有結果之
    發生，亦不能令負刑責，此有最高法院八十年度台上字第四○五六號判決意旨可
    資參照。
三、本件自訴人認被告涉有過失致死罪嫌，無非係以（１）被害人所帶之安全帽上左
    側上下全部沾有被告上開大貨車之藍色烤漆，而大貨車之左前門進保險桿處及左
    前車頭方向燈下方均有擦痕，惟保險桿處係黑色，保險桿上方才有藍色烤漆，足
    見被害人之頭部係擦撞到被告所駕駛之上開大貨車之左前方車頭方向燈下方位置
    ，此由撞擊位置及高度，可以推斷被害人於撞擊時係站著，益證被害人所騎之機
    車並未失控滑倒撞到上開大貨車之左前方保險桿上。（２）依卷附現場圖所示，
    在道路中心線南面（被害人車道）有一道刮痕，長達三十九．三公尺，係舊痕，
    非被害人失控打滑，向右傾倒刮地造成的，蓋若先打滑向右傾倒在地上刮成如此
    長刮地痕，則機車右把手必撞地嚴重受損，然事實上該把手完好無損。何況被害
    人騎機車是由西向東，所經彎道是由左向右彎，如發現對向車道有來車而緊急煞
    車，必定緊急右轉，如果滑倒，人必向右倒，不可能向左倒而去撞在被告大貨車
    下。而事實上該刮地痕由被害人車道西方起點處已過彎道，距中心線有二．七公
    尺，是偏路旁（右側），被害人既騎機車在路旁，則見到被告大貨車如何會緊急
    煞車致滑倒地上？又被害人騎機車如真滑倒在地，和地碰撞必有塑膠等碎片，但
    自相片看，一直到大貨車後方才有碎片，足證該刮痕非被害人機車倒地之刮痕。
    （３）又兩車相撞後產生之碎片及被害人鞋子等落點均在被害人車道上，顯見撞
    擊點係在被害人車道。（４）另由現場被告所留之煞車痕觀察，被告係在撞擊被
    害人始急忙駛回自己之車道並煞車，故本件車禍之發生，係因被告過失侵入被害
    人車道所致等由為其論據。
四、被告丁○○固坦承於右揭時地駕駛上開大貨車撞及被害人所騎乘之重型機車，致
    被害人傷重不治等情不諱，惟自始至終堅決否認有何過失犯行，並辯稱：我當時
    係在自己車道上以時速約三十公里之速度正常行駛，車禍發生現場之前方有一轉
    彎，被害人騎乘機車自對向而來，因速度過快，煞車失控，從其自己的車道滑入
    我的車道，撞到我車左前方之後，被害人再拉回自己的車道，我見狀即踩煞車，
    但被害人已撞及其大貨車之左前方保險桿等語。經查：
  （一）被害人所騎乘之重型機車自本案雙方撞擊點前方之轉彎處，即在被害人之車
        道上留下刮地痕，該刮地痕呈弧狀，在接近撞擊點時，其位置靠近道路中心
        線，經過撞擊點後，又偏回被害人之車道，且該刮地痕全長高達三九‧三公
        尺，此有道路交通事故調查報告表一份、現場照片八禎附於偵查卷可稽（見
        八十八年度相字第五七四號卷第十頁、第十二頁以下編號（一）、（三）、
        （四）、（五）、（六）、（八）、（九）、（十一）號照片），顯見車禍
        發生當時被害人所騎乘之機車已因車速過快，遇轉彎而失控車身傾斜，機車
        底盤側邊即與地面磨擦。又被害人所騎乘之機車於撞擊後向左側傾倒，整輛
        機車除機車左把手附近之車頭燈與儀表版附近之零件嚴重損害外，機車之車
        頭面板與前輪之塑膠輪蓋均未見損害，另該機車車身除車身底盤左側、坐墊
        下接後面載物架及其支柱等左側，均遺有明顯之擦痕外，車身底盤右側亦有
        擦痕，此經本院履勘該機車屬實，製有勘驗筆錄及履勘照片附本院卷足稽，
        復有被害人機車受損照片十五張附於警卷可資佐證（見警卷編號第一至十五
        號照片）；而被告所駕駛之上開自用大貨車，除左前方車門近保險桿處，有
        明顯之遭撞擊而被拉起之縐褶，及左前車頭方向燈下方有擦痕外，該大貨車
        車頭部分及左前保險桿部位均未見明顯之撞擊痕跡，此亦經本院履勘該貨車
        屬實，製有勘驗筆錄及履勘照片附本院卷足稽，亦有被告大貨車車損照片附
        於警卷可參（見警卷編號第十六至二七號照片）。又上開弧狀刮地痕之最高
        點幾乎壓到道路中心線處，在該處之道路中心線左右兩側均散有機車之碎片
        ，此有上開道路交通事故調查報告表所附現場圖及現場照片足稽，堪認此處
        為兩車擦撞地點。另被害人人身體左側除受有左後頂骨部受有三×二公分挫
        傷及三公分長縫合傷各一處合併顱骨閉鎖性骨折；左顴骨部三×一公分及頦
        部三×二公分以及外頸部五×一公分計三處擦傷；胸部左外側二×二公分皮
        下出血一處；左下肢小腿前部受有四×一公分擦傷一處等傷害外，並無其他
        明顯外傷，此有臺灣嘉義地方法院檢察署驗斷書一份附於偵查卷（見八十八
        年度相字第五七四號卷第二三至二四頁）及相驗屍體照片六張附於警卷（見
        警卷編號第二八至三三號照片）可查，顯見被害人身體左側除頭部外，其餘
        部位應均未直接撞及被告所駕駛之大貨車。此外，被害人所遺留之安全帽雖
        未據警方扣案，惟由該安全帽之照片觀之，該安全帽之左前上方確殘留有與
        被告上開自用大貨車相同之藍色烤漆，此有自訴人所提供之照片一張附於本
        院卷足憑，益徵被害人之頭部左側確實撞及被告所駕駛之大貨車左前車頭方
        向燈下方接近保險桿上方處。是綜合上開被害人所騎乘之機車自上開路段轉
        彎處即開始留下刮地痕、被告與被害人之車損、現場機車碎片分佈等狀況與
        被害人所受之傷勢等情形觀之，本件車禍之發生，應非被害人之機車遭被告
        所駕駛之自用大貨車正面撞擊所致，而應係被害人所騎乘之機車於上開路段
        之轉彎處（右彎）見被告之貨車街進道路中心線迎面駛來，一時慌張失控，
        致該機車向右傾斜，因機車底盤於車身直立時已非常接進地面，車身一右傾
        ，底盤右側更接觸到地面產生刮痕，被害人本能反應將機車往左傾以求車身
        平衡，惟因車速過快及機車不易控制，因而使機車過度向左傾，致機車之左
        把手、該把手附近之車頭燈與儀表版附近等部位及其頭部擦撞被告大貨車之
        左前車頭方向燈下方接近保險桿上方處，機車倒地繼續滑行刮地，致造成機
        車左把手附近之車頭燈與儀表版附近之零件嚴重損害，機車之車身底盤左右
        側、坐墊下接後面載物架及其支柱等左側，均有明顯之擦痕；被害人左側頭
        部有上開傷勢，被害人所遺留之安全帽之左前上方殘留有與被告上開自用大
        貨車相同之藍色烤漆；被告所駕駛之上開自用大貨車左前方車門近保險桿處
        ，有明顯之遭撞擊而被拉起之縐褶，另左前車頭方向燈下方有擦痕，及被害
        人之車道上留下呈弧狀刮地痕等等跡證，是被告上開辯稱：本件車禍係因被
        害人騎乘機車之車速過快，遇轉彎失控，侵入被告行駛之車道所致等語，應
        足採信。雖自訴人以證人即至現場繪製現場圖之警員盧明所繪製之現場草圖
        （見原審卷第六頁）所示刮地痕與道路中心線之距離，較上開道路交通事故
        調查報告表之現場圖（下簡稱現場圖）為遠，且碎片散落之位置亦不同，故
        認為依現場草圖所繪之情形觀之，被害人係在其自己車道被撞。惟證人盧明
        對此於原審法院審理時結證稱：現場草圖與現場圖均為其所製作，二者之數
        據應一致，且現場草圖較簡略，應以現場圖較為精確，又因在草圖無法一一
        點出碎片散落之位置，故與現場圖有所出入，應以照片為準等語（見原審卷
        第七十一頁），而現場圖與現場草圖之相關數據，經本院核對之結果，並無
        出入，是自訴人以現場草圖與現場圖之記載不同而認本件車禍非被害人騎乘
        機車擦撞被告所駕駛之大貨車所致，尚嫌無據。
  （二）車禍發生當時天候晴，日間自然光線，車禍發生之現場為市區道路，限速每
        小時四十公里，路面為乾燥之柏油路面，而被告所駕駛之自用大貨車之左、
        右後輪僅在其行駛車道留有一‧四公尺與０‧九公尺之煞車痕，此有道路交
        通事故調查表一份及照片一張附於偵查卷（八十八年度相字第十頁、第十四
        頁編號八照片）可佐。對照一般公路汽車煞車距離、行車速度對照表，被告
        所駕駛之自用大貨車，在乾燥之柏油路面，其煞車痕最長僅一‧四公尺，其
        時速僅約二十公里左右，在四十公里之速限以下，顯未超速行駛，此有卷附
        一般公路煞車距離、行車速度對照表一份為憑。參以目擊證人方水永於本院
        到庭證稱：發生車禍時我們有跑過去叫被告車子不要動，被告車子沒移動，
        掉落之碎片在警察來之前亦無移動等語（見本院八十九年十二月七日訊問筆
        錄），及被告所駕駛之大貨車，其所留下之煞車痕，均在其行駛之車道，被
        害人機車所行駛之車道並未見被告大貨車所遺留之煞車痕，足見被告並未超
        越道路中心線行駛。且被告所駕駛之大貨車，在車禍發生當時尚未進入上開
        路段之轉彎處，其時速亦僅約二十公里，衡諸常情，其應無侵入對向車道之
        可能。自訴人雖以其所附之二張現場照片（見原審卷第二十二頁）所示之煞
        車痕狀況，認為將照片中被告之大貨車煞車痕連成一直線，可看出被告之大
        貨車係由對向車道轉入，被告之大貨車應侵入對向車道行駛，因而發生本件
        車禍云云。查該二張照片所示之被告大貨車之煞車痕，其左前輪之煞車痕與
        左後輪之煞車痕確實未呈一直線，並由道路中心線附近往被告行駛車道方向
        偏移，惟車輛於行駛中，遇緊急狀況煞車時，車行方向會有偏移，無法完全
        保持直線行駛，此係因物理學慣性原理與煞車時車子二輪胎所受之摩擦力未
        必一致及汽車駕駛人遇緊急狀況，會下意識作閃避動作等因素交互作用所致
        ，故不能以煞車痕偏移之方向作為推斷汽車是否侵入對向車道之惟一依據，
        且該二張照片所顯示之被告大貨車之煞車痕，亦無一超過道路中心線，偏入
        被害人車道，故本件被告所駕駛之大貨車之煞車痕偏移僅足以證明在煞車過
        程中，該大貨車之車行方向確有朝其行駛之車道偏移，然並不能因此推論該
        大貨車係由對向車道駛入。故被告所為其在自己車道上以時速約三十公里正
        常行駛之辯解，應可採信。自訴人指稱被告係在撞擊被害人始急忙駛回自己
        之車道並煞車云云，尚乏實據，無足採取。
  （三）至證人乙○○雖於本院及原審審理時證稱：其駕車行駛在被害人機車後方約
        二、三十公尺，與被害人同向行駛，當時見到被告貨車開得很快，被害人機
        車稍靠中心線行駛，但速度不是很快，其有看見被告之大貨車超過中心線行
        駛云云（見原審卷第七十一頁反面、第七十二頁正面、本院八十九年十二月
        七日訊問筆錄），惟該證人於原審法院訊問其有關被告所駕駛之大貨車與被
        害人所騎乘之機車如何發生相撞之詳細情形時，該證人對於被告所駕駛之大
        貨車於兩車相撞時是否超過道路中心線，兩車如何相撞以及被告所駕駛之大
        貨車是否於相撞後，仍拖行被害人等細節，均答稱未看到（見原審卷第七十
        二頁），顯見該證人對於被告所駕駛之大貨車與被害人所騎乘之機車發生碰
        撞之詳細情形，並不清楚，且其所為之被害人所騎乘之機車速度不快，被告
        所駕駛之大貨車車速甚快等證言，亦與前開現場所遺留之大貨車煞車痕、機
        車刮地痕等客觀證據所顯示之情形不符，是其證言尚非可採，亦難因此而為
        不利於被告之認定。
五、綜上所述，本件車禍之發生應係被害人騎乘重型機車，於劃有分向限制線之彎道
    路段，自行失控侵入來車道，為對向由被害人所駕駛之大貨車所撞及，被告應無
    肇事因素，且本件經臺灣嘉義地方法院檢察署檢察官送請臺灣省車輛行車事故鑑
    定委員會鑑定及原審法院送請臺灣省車輛行車事故覆議鑑定委員會覆議之結果，
    亦同此認定，此有臺灣省嘉雲區車輛行車事故鑑定委員會嘉鑑字第八八九五四號
    鑑定意見書一份附於偵查卷（八十八年度相字第五七四號卷地三六至三七頁）與
    臺灣省車輛行車事故覆議鑑定委員會八十九年三月二日府覆議字第八八一八七０
    號函附於原審卷可稽（見原審卷第三十七頁）。是則，本件車禍之發生既非被告
    所能注意防範，揆諸前開說明，被告即無過失之可言。此外，復查無其他積極證
    據足資證明被告有自訴人所指之過失致死犯行，本件屬不能證明被告犯罪。原審
    因予諭知無罪之判決，本院經核其認事用法，俱無不合。自訴人上訴意旨認被告
    應負過失致死罪責而指摘原判決有不當之處，為無理由，應予駁回。
據上論斷：應依刑事訴訟法第三百六十八條，判決如主文。
中    華    民    國      九十      年      一      月      二十九      日
                                  臺灣高等法院臺南分院刑事第一庭
                                      審判長法官  鄭    文    肅
                                            法官  楊    明    章
                                            法官  王    浦    傑
右正本證明與原本無異。
如不服本判決，應於判決送達後十日內向本院提出上訴狀，其未敘述理由者並應於提
出上訴狀後十日內向本院補提理由書（應附繕本)。
                                      法院書記官  蔡    振    豐
中    華    民    國      九十      年      二      月        二        日


司法院資訊處製作；財團法人民間司法改革基金會備份。
